【裁判字號】    89,上更(一),91
【裁判日期】    891003
【裁判案由】    確認股東會決議無效
【裁判全文】
臺灣高等法院民事判決  八十九年度上更(一)字第九一號
    上  訴  人  台灣東洋油墨股份有限公司
    法定代理人  庄司弘
    訴訟代理人  陳和貴律師
                鍾文岳律師
                吳婷婷律師
    被 上訴 人  錢盟企業股份有限公司      設台北市○○路四號三樓
    法定代理人  錢庸正        .
    訴訟代理人  賴浩敏律師
                林雅芬律師
                林峻立律師
右當事人間請求確認股東會決議無效事件，上訴人對於中華民國八十七年八月二十八
日臺灣臺北地方法院第一審判決（八十七年度訴字第二七０號），提起上訴，經判決
後，由最高法院發回更審，本院判決如左：
    主    文
原判決廢棄。
被上訴人在第一審先位之訴駁回。
上訴人於民國八十六年十二月十二日下午四時召集股東臨時會所為之決議撤銷。
第一、二審及發回前第三審訴訟費用由上訴人負擔。
    事    實
一、上訴人聲明求為判決：(一)、原判決廢棄。(二)、被上訴人在第一審之訴駁回。(三)、
    第一、二審及發回前第三審訴訟費用由被上訴人負擔。其事實上陳述，除與原判
    決及本院前審判決記載相同部分，予以引用外，並補稱略以：(一)、上訴人之監察
    人庄司弘依法係屬有權獨立召集股東臨時會（下稱股東會）之人，故縱其所召集
    系爭股東會係屬無必要之情形，亦僅屬其所召集之系爭股東會決議得否撤銷之問
    題，而非可確認該決議不成立。(二)、按股東會之召集或決議方法違反法令或章程
    時，股東得自決議之日起一個月內訴請法院撤銷其決議，公司法第一百八十九條
    定有明文，此之所謂一個月乃為不變期間，且應自決議之日起算。被上訴人於原
    審備位聲明請求撤銷上訴人八十六年十二月十二日下午四時召集股東會所為解任
    錢庸正董事職務之決議，惟被上訴人是否已逾上開法定一個月之不變期間內提起
    本件撤銷之訴，頗值疑問。所用之證據，除援用原審及本院前審立證方法外，並
    補提出：(一)、上訴人八十六年十二月十二日董事會會議事錄影本乙份。(二)、上訴
    人八十七年二月二十七日董事會會議事錄影本乙份。(三)、上訴人八十七年股東常
    會開會通知函及會議事錄影本各乙份。(四)、上訴人一九九九年關係會社事業計畫
    書影本乙份。(五)、最高法院七十四年台上字第五十三號判例影本乙份。(六)、經濟
    部八十七年二月十二日經（87）商字第一０二三八八號函影本乙份為證。
二、被上訴人聲明求為判決：(一)、上訴駁回。(二)、第二審及發回前第三審訴訟費用由
    上訴人負擔。其事實上陳述，與原判決及本院前審判決記載相同，茲引用之。所
    用之證據，援用原審及本院前審立證方法。
     理    由
一、按董事為自己或他人與公司有交涉時，由監察人為公司之代表，公司法第二百二
    十三條定有明文。忖其立法原意，在於禁止董事為雙方代表及防範董事因私利而
    損害公司之利益。又法人為股東時，依公司法第二十七條第二項之規定，得由其
    代表人當選為董事，其代表人因擔任董事職務與公司間所生權利義務，仍應由該
    股東法人承擔之，換言之，公司法第二百二十三條所稱董事為自己與公司有交涉
    ，應由監察人為公司之代表，於由代表人擔任該公司董事之股東法人與公司有交
    涉時，亦應類推適用。查被上訴人為上訴人之法人股東，以其代表人錢庸正當選
    為上訴人之董事，並經選任為董事長，此有上訴人公司之變更登記事項卡可稽（
    見原審卷第十六頁），則本件被上訴人請求確認系爭股東會所為包括解任錢庸正
    董事職務之決議不成立或撤銷該決議，自應依公司法第二百二十三條規定，以監
    察人庄司弘為上訴人之代表，方屬合法，故被上訴人以上訴人之監察人庄司弘為
    上訴人之法定代理人，於法並無不合。況錢庸正為上訴人之董事，其代表被上訴
    人與上訴人交涉，亦應屬公司法第二百二十三條所指董事為他人（指被上訴人）
    與公司（指上訴人）交涉之情形，故原判決以上訴人之監察人庄司弘為上訴人之
    法定代理人，自屬適法。被上訴人在原審起訴時，雖其先位聲明及備位聲明均係
    請求確認系爭股東會所為第一項解任錢庸正董事職務之決議不成立或撤銷，惟其
    既主張系爭股東會之召集違反法令，則其真意自係就該全部決議請求確認不成立
    或撤銷，已據被上訴人在本院予以更正（見本院上更(一)字第一八八頁）。又原審
    就被上訴人先位之訴認為有理由，為被上訴人勝訴之判決，上訴人提起上訴，本
    院認為被上訴人先位之訴為無理由，而其備位之訴為有理由，其上訴效力自應及
    於備位之訴部分。合先敘明。
二、本件被上訴人主張：伊係上訴人之法人股東，伊之代表人錢庸正當選上訴人之董
    事、並經選任為上訴人之董事長。上訴人之董事普川謙二、河村寬一、河田洋平
    、海老沼均及監察人庄司弘（均為法人股東日本東洋油墨株式會社之代表）分別
    於民國（下同）八十六年十月三日、同年十一月十三日及同年十月二十九日、同
    年十一月十三日發函要求上訴人之董事長錢庸正於同年十一月底以前召集股東臨
    時會以議決公司是否存續及存續型態之問題，上訴人之總經理河田洋平於同年十
    月十六日發送「關於台灣東洋油墨今後的運營」報告書予各董事。上訴人之董事
    長錢庸正則於同年十月二十九日函覆請總經理河田洋平就上訴人公司連年虧損提
    出解釋，並以：為瞭解上訴人公司確實之業務及財務狀況，資為召開股東會之依
    據，有必要指派公正之第三人以檢查帳冊及財產等語，於同年十一月五日聲請法
    院選派檢查人，嗣經原審於同年十二月八日以八十六年度司字第三九四號裁定准
    予選派吳典昭會計師為檢查人，另於同年十一月六日函覆監察人庄司弘，表示將
    俟總經理及檢查人完成相關報告後，再行召集股東會，在此之前，尚無由監察人
    召集股東會必要。乃監察人庄司弘於八十六年十一月二十五日發出股東臨時會召
    集通知書，定於同年十二月十二日下午四時召集股東臨時會，作成「解除錢庸正
    先生董事職務」及「公司現階段營運政策包括是否解散之檢討，授權董事會作成
    具體方案」之決議等情，爰先位聲明求為確認上訴人於八十六年十二月十二日下
    午四時召集股東會所為之決議不成立。備位聲明求為上訴人於八十六年十二月十
    二日下午四時召集股東會所為之決議撤銷之判決。上訴人則以：(一)上訴人之法定
    代理人應為董事長河田洋平，而非監察人庄司弘。(二)被上訴人之訴並無確認判決
    之法律上利益。(三)本件監察人庄司弘依公司法第二百二十條之規定召開股東會，
    係受大多數股東之請求，並為維持公司正常營運所必要，於法並無不合等語，資
    為抗辯。
三、經查被上訴人主張之前開事實，為上訴人所不爭執，並有上訴人公司變更登記事
    項卡、前揭日期之信函及存證信函、「關於台灣東洋油墨今後的運營」報告書、
    原審八十六年度司字第三九四號裁定、股東臨時會召集通知書、股東臨時會議事
    錄可稽（見原審卷第十六頁至第三十五頁），且經原審調取八十六年度司字第三
    九四號選派檢查人案卷核閱屬實，自堪認為真實。
四、按監察人認為必要時，得召集股東會，為公司法第二百二十條所明定。此為監察
    人獨立之股東會召集權。倘監察人無召集之必要而召集股東會時，與無召集權人
    召集股東會情形有別，僅係股東會之召集程序有無違反法令或章程，股東得否依
    公司法第一百八十九條規定，自決議之日起一個月內，訴請法院撤銷其決議之問
    題，在該項決議未撤銷前，其決議仍為有效。本件上訴人之監察人庄司弘所召集
    之股東臨時會，縱屬無必要之情形，亦僅屬其所召集之股東臨時會決議得否撤銷
    之問題。是被上訴人先位之訴請求確認上訴人於八十六年十二月十二日下午四時
    召集股東會所為包括解任錢庸正董事職務之決議不成立，即難謂為適法（最高法
    院八十九年度台上字第四二五號判決本次發回意旨參照），不應准許。從而原審
    就此部分所為上訴人敗訴之判決，自有未洽，上訴論旨指摘原判決此部分不當，
    求予廢棄改判，為有理由。
五、惟按股東會，除公司法另有規定外，由董事會召集之，公司法第一百七十一條定
    有明文，是股份有限公司股東會之召集權人原則上為董事會。公司法第二百二十
    條另規定：監察人認為必要時，得召集股東會，所謂「必要時」，以不能召開董
    事會或應召集而不為召集股東會，基於公司利害關係有召集股東會必要之情形，
    始為相當。倘無不能召開董事會或應召集而不為召集股東會之情形，任由監察人
    憑其一己主觀意旨，隨時擅自行使此一補充召集之權，勢將影響公司營運正常狀
    態，殊失立法原意（最高法院七十七年台上字第二一六０號判例參照）。查上訴
    人之董事長錢庸正於收受該公司董事普川謙二等人及監察人庄司弘分別於八十六
    年十月三日及同年月二十九日要求其召集股東臨時會，以議決該公司是否存續及
    存續型態問題之信函及上訴人之總經理河田洋平於同年十月十六日發送之「關於
    台灣東洋油墨今後的運營」報告書後，即於同年十月二十九日函覆請總經理河田
    洋平就上訴人公司連年虧損提出解釋，並以：為瞭解上訴人公司確實之業務及財
    務狀況，資為召開股東會之依據，有必要指派公正之第三人以檢查帳冊及財產等
    語，於同年十一月五日聲請法院選派檢查人，嗣經原審於同年十二月八日以八十
    六年度司字第三九四號裁定准予選派吳典昭會計師為檢查人，另於同年十一月六
    日函覆監察人庄司弘，表示將俟總經理及檢查人完成相關報告後，再行召集股東
    會，在此之前，尚無由監察人召集股東會必要等情（見原審卷第七十二頁）。而
    由上訴人之總經理河田洋平發送之「關於台灣東洋油墨今後的運營」報告書（見
    本院更一卷第四十六頁）觀之，係關於上訴人公司營運困難之簡略敘述及其認為
    應結束該公司業務之意見表達。上訴人之董事長錢庸正於八十六年十月二十九日
    予上訴人之總經理河田洋平之上述函文已載明：「上述（公司營運及存續）之議
    題關係該公司之發展及存續，應先由實際負責經營之經理階層，針對公司目前各
    項業務、財務狀況及未來發展性，進行研究分析，並提出客觀之資料及具體之方
    案，以作為開會之依據，否則，就攸關公司存續與否之重大問題輕率召開董事會
    及股東會而無詳實周全之具體評估資料及方案，除無由達成目的外，將徒增公司
    及股東之不便及負擔」（見本院更一卷第一一一頁）；另其以為瞭解上訴人公司
    確實之業務及財務狀況，以作為召開股東會之依據為由，於同年十一月五日聲請
    法院選派檢查人，亦有原審八十六年度司字第三九四號裁定可稽（見原審卷第二
    十八頁）。是上訴人之董事長錢庸正於收受該公司之其他董事及監察人催請召開
    股東會之上揭函文及報告書後，即已就該公司營運及存續之議題，設法取得客觀
    之評估資料甚明。依常情而言，堪認將有助於討論、議決上述對該公司關涉重大
    議題之董事會、股東會之召開至明，其以經理人、檢查人提出客觀之評估資料後
    ，再行決定是否有召開董事會或股東會之必要，而未依照該公司之董事普川謙二
    等人及監察人庄司弘所為應於八十六年十一月底前即行召開之要求，尚難認有不
    能召開董事會或應召集而不為召集股東會之情事。則上訴人之監察人庄司弘於此
    情況下，仍於八十六年十二月十二日下午四時自行召集系爭股東臨時會，自非適
    法。又被上訴人因認系爭股東會係違反法令召集而未參加（見本院更一卷第一八
    九頁），並已於系爭股東會所為決議之日（八十五年十二月十二日）起一個月內
    之八十七年一月九日提起本件備位之訴請求撤銷其決議，自屬有據，應予准許。
六、至兩造其餘之攻擊或防禦方法及未經援用證據，經本院斟酌後，認為均不足以影
    響本判決之結果，自無逐一詳予論駁之必要，併此敘明。
七、據上綸結，本件上訴人之上訴即先位之訴為有理由，被上訴人之備位之訴為有理
    由，依民事訴訟法第四百五十條、第八十一條第二款，判決如主文。
中    華    民    國    八十九    年        十      月        三        日
                              臺灣高等法院民事第十三庭
                                  審判長法  官  林  鄉  誠
                                        法  官  陳  駿  璧
                                        法  官  劉  清  景
右正本係照原本作成。
如不服本判決，應於收受送達後二十日內向本院提出上訴書狀，其未表明上訴理由者
，應於提出上訴後二十日內向本院補提理由書狀（均須按他造當事人之人數附繕本）
上訴時應提出委任律師或具有律師資格之人之委任狀；委任有律師資格者，另應附具
律師及格證書及釋明委任人與受任人有民事訴訟法第四百六十六條之一第一項但書或
第二項（詳附註）所定關係之釋明文書影本。
中    華    民    國    八十九    年        十      月        七        日
                                        書記官  高  澄  純
附註：
民事訴訟法第四百六十六條之一（第一項、第二項）：
對於第二審判決上訴，上訴人應委任律師為訴訟代理人。但上訴人或其法定代理人具
有律師資格者，不在此限。
上訴人之配偶、三親等內之血親、二親等內之姻親，或上訴人為法人、中央或地方機
關時，其所屬專任人員具有律師資格並經法院認為適當者，亦得為第三審訴訟代理人
。


司法院資訊處製作；財團法人民間司法改革基金會備份。
